最高法院刑事判決　　　　　　　　　　　　　　　九十三年度台上字第四三五０號
　　上　訴　人　甲○○
　　　　　　　　乙○○
右上訴人等因違反公職人員選舉罷免法案件，不服台灣高等法院中華民國九十三年六
月十七日第二審判決（九十二年度選上訴字第八一號，起訴案號：台灣板橋地方法院
檢察署九十一年度選偵字第二六號、第九三號），提起上訴，本院判決如左：
    主　文
上訴駁回。
　　理　由
按刑事訴訟法第三百七十七條規定，上訴於第三審法院，非以判決違背法令為理由，
不得為之。是提起第三審上訴，應以原判決違背法令為理由，係屬法定要件。如果上
訴理由狀並未依據卷內訴訟資料，具體指摘原判決不適用何種法則或如何適用不當，
或所指摘原判決違法情事，顯與法律規定得為第三審上訴理由之違法情形，不相適合
時，均應認其上訴為違背法律上之程式，予以駁回。本件上訴人甲○○、乙○○（下
稱上訴人等）上訴意旨略稱：(一)、本案所涉及之土鍋確係上訴人等為慶祝民國九十一
年母親節而贈與，且卷內證人陳桂鳳、張碧霞、陳秋美、張榮合、林文勝、張淑娟、
蒲艷蘭、吳麗玲、湯馨儀、許瓊丹、石秀英、劉冠麟、陳美麗、沈素惠、高朝祥、周
阿勉、鄭陳麗玉、干麗容、丁顯龍、李幸雄、黃寶瑩等，於法務部調查局台北縣調查
站（下稱台北縣調查站）或該局北部機動工作組（下稱北機組）詢問時，亦均供稱其
等於受贈土鍋時，說是為慶祝母親節之禮物，原判決對上開有利於上訴人等之證人證
詞，並未採納，復未說明不予採納之理由，自有判決理由不備之違法。(二)、由卷附相
關證據，並無上訴人等與邱玉鳳有共同賄選犯意聯絡之證明，原判決僅憑上訴人等與
邱玉鳳共同搭檔競選，及邱玉鳳致送土鍋時有拜票尋求支持之表示，即逕認上訴人等
與邱玉鳳有共同賄選之犯行，顯然有違論理法則。(三)、本案之土鍋係邱玉鳳於九十一
年一月間向尚宏企業社之張富珠所訂購，當時距九十一年度台北縣中和市市民代表及
里長選舉，尚有近半年時間，且該土鍋每只僅價值新台幣（下同）四十六元，另由該
土鍋之外觀、品質、大小、色澤等觀之，在一般菜市場或地攤均隨處可見，難以之作
為影響選民投票意願之對價，原判決竟認上訴人等以該土鍋賄選，亦有違經驗法則云
云。
惟查：(一)、原判決撤銷第一審關於上訴人等部分之不當科刑判決，改判仍各論處上訴
人等以共同連續對於有投票權之人，交付賄賂，而約其為一定之行使罪刑，已依卷證
資料敘明其所憑之證據及認定之理由。而以上訴人等雖否認犯罪，皆辯稱：甲○○係
中和市市民代表，且為中和市後備軍人輔導中心主任，而乙○○則為婦聯會清溪分會
主委，每逢年節均會致贈紀念品予各街坊鄰居，而本件所送之土鍋係為慶祝九十一年
母親節而贈送，與選舉無關，且伊等均未指示邱玉鳳購買電視，贈送予選舉區內鄰長
或主要支持樁腳云云，乃卸責之詞，不足採信，於理由詳加說明及指駁。經核所為論
敘，均與卷內證據資料相符，從形式上觀察，並無違背經驗法則、論理法則等違法情
形存在。(二)、證人陳桂鳳、張碧霞、陳秋美、張榮合、林文勝、張淑娟、蒲艷蘭、吳
麗玲、湯馨儀、許瓊丹、石秀英、劉冠麟、陳美麗、沈素惠、高朝祥、周阿勉、鄭陳
麗玉、干麗容、丁顯龍、李幸雄、黃寶瑩等於台北縣調查站或北機組調查時，或供稱
：伊等於贈送土鍋時，贈送者說此係母親節禮物云云，或稱：在該受贈之土鍋包裝上
確寫著：母親節樂透等文字云云（見選偵字第二六號卷第一０一頁反面、第一０九頁
、第一三八頁、第一五四頁、第一六七頁、第一九０頁、第一九四頁、第三三０頁、
第三三五頁、第三四０頁、第三四五頁、第三五二頁反面、第三六四頁、第四三四頁
反面、第四四一頁；選他字第三九九號卷第二０六頁反面、第二一八頁、第二六四頁
、第二七九頁、第二八六頁、第二九八頁）。但原判決係依：於檢察官偵查時，乙○
○已供稱：伊有與林行吉或黃肇富、王啟東、江碧霞、謝義郎一起送土鍋給選民並拜
票等語，另證人邱玉鳳亦證稱：伊確有於送土鍋時，要他們支持伊及甲○○等語。又
於台北縣調查站調查或檢察官偵查中，證人林行吉也證稱：伊與甲○○、乙○○商討
過於九十一年四月二十一日登記參選之前，與乙○○利用晚間在里內共同拜票，拜票
之前，甲○○有送約四、五百個土鍋至伊住處，拜票時，伊與乙○○就會攜帶土鍋連
同競選文宣品致贈給仁和里里民，要求支持伊及甲○○，一般里民均會收下。同時伊
還與甲○○共同印製母親節之母親卡，並購買塑膠康乃馨，準備在母親節時發放給里
內的媽媽等語，證人鄭足復證稱：在九十一年四月份，邱玉鳳拿一個康豪土鍋送伊，
要伊於選舉時要投票支持甲○○，並幫他拉票，當時他也附上甲○○要參選本屆中和
市市民代表競選名片，且告訴伊要幫忙分送康豪土鍋，並要求收受康豪土鍋之人在中
和市市民代表選舉時要蓋給甲○○等語，證人朱李鳳蘭並證稱：於九十一年三月初某
日晚上約六時許，邱玉鳳獨自抱著一箱土鍋到伊家樓下找伊，邱玉鳳打開紙箱，內約
有十幾個土鍋，並拿一個土鍋給伊，說該土鍋是甲○○送伊的，甲○○要祝伊母親節
快樂，隨即要求伊陪同他一起逐層拜訪各住戶，並送各住戶一個土鍋，同時向每一住
戶表示，這土鍋是甲○○送給他們的，甲○○並祝他們母親節快樂，希望支持甲○○
，而希望支持的意思是甲○○選市民代表，希望支持，邱玉鳳說伊是鄰長，送伊一台
電視，並表示伊欲參選福真里里長等語，證人何榮貴又證稱：邱玉鳳大約在九十一年
四月間，拿一台電視及五箱土鍋到伊住處，由伊妻黃寶瑩陪同將土鍋送給同鄰之人，
大約送了六十幾份，送時有說要支持甲○○等語，證人黃肇富另證稱：在九十一年四
月上旬，甲○○之妻與王啟東到華南名人巷社區之中控室找伊，並當面送伊一個康豪
土鍋，除說母親節快樂外，並要求伊支持甲○○、王啟東，伊即陪同他們在社區內挨
家挨戶拜託支持，要求接受土鍋之住戶幫甲○○及王啟東競選，也祝他們母親節快樂
等語。再於台灣板橋地方法院九十一年度訴字第一五０四號違反公職人員選舉罷免法
案件之偵審中，證人郭友根、李幸雄均供稱：鄭足有拿給土鍋給伊等，並說甲○○要
選舉，要伊等投他一票等語，而許文豐亦證稱：邱玉鳳有請伊幫忙拉票，她有請人跟
伊講，說她要選里長等語。並有土鍋、電視機等物扣案，及有台灣板橋地方法院九十
一年訴字第一０八八號、第一五０四號邱玉鳳、林行吉、游慧英、鄭足、朱李鳳蘭、
郭友根、劉冠麟、邱錦華、丁顯龍、李幸雄、黃智勝、許文豐等人因本件事實而違反
公職人員選舉罷免法，經判刑之刑事判決書、邱玉鳳與乙○○通聯紀錄等存卷足資佐
證。又參酌甲○○登記參選中和市市民代表之日期為九十一年四月二十四日，有台北
縣選舉委員會函在卷可憑，與上訴人等於九十一年四月間發送土鍋予中和市漳和選區
居民之時間相近，而上訴人等發送土鍋之時間與當年母親節卻尚有三週至一月餘之久
。因認上訴人等所發送予中和市市民之土鍋，雖以慶祝母親節為名，惟實際上仍有與
接受土鍋之市民約其投票予甲○○及與甲○○聯合搭檔參選之里長候選人（見原判決
第十六頁第一行至第二十頁倒數第三行），核無違誤。且原判決事實欄並不認定上訴
人等就交予陳桂鳳、張碧霞、陳秋美、張榮合、湯馨儀、許瓊丹、陳美麗、沈素惠、
高朝祥、周阿勉、鄭陳麗玉、干麗容等人之土鍋部分，亦成立對於有投票權之人交付
賄賂罪。況於台北縣調查站或北機組調查時，林文勝亦稱：伊所收之土鍋上印有甲○
○的名字，伊有聽說他這次要競選中和市市民代表，他應該是為了要競選連任，才送
伊土鍋等語（見選偵字第二六號卷第一六七頁、第一六八頁），張淑娟也稱：此屆中
和市市民代表選舉將到，甲○○會贈送伊土鍋禮盒，應該跟選舉有關等語（見同上偵
查卷第一九０頁），吳麗玲並稱：王啟東、黃肇富及一名女子交土鍋給伊，一方面是
祝伊母親節快樂，另方面是來尋求伊支持市民代表甲○○及里長王啟東二人等語（見
同上偵查卷第三三０頁）。故原判決雖未將上訴意旨(一)所列陳桂鳳等人之供述於理由
中加以論敘，理由雖稍欠周延，但於原判決之結果顯然無影響，依刑事訴訟法第三百
八十條規定，自不得資為提起第三審上訴之理由。(三)、原判決係依據上訴人等及證人
邱玉鳳、張富珠、蔡昭發、邱金鳳、李自立於台北縣調查站、檢察官偵查時或原審審
理中之供證，暨上述理由(二)所載之證據資料，憑以認定：甲○○於登記參選台北縣中
和市民代表前，即於九十一年一月間，指示乙○○委由邱玉鳳向張富珠訂購，張富珠
乃於九十一年三月十二日自泰國進口土鍋，每個四十六元，共計一萬個，另由邱玉鳳
購買電視機一百台，送與幫忙送土鍋之人，而購買土鍋、電視之資金均係甲○○出資
，於購買後，再分批由乙○○指示送貨地點，經由乙○○等人簽收後，土鍋部分再經
由乙○○或鄰長或重要樁腳或與甲○○聯合競選之林行吉、邱玉鳳、王啟東等人，交
付予選舉區內具投票權之選民，且告知該等選民上開甲○○、林行吉、邱玉鳳、王啟
東參選之訊息，並使該等具投票權之選民為投票權一定之行使，而為允受等情（見原
判決第十頁第八行至第二十頁倒數第三行）。故上訴意旨(二)謂：原判決僅憑上訴人等
與邱玉鳳共同搭檔競選及邱玉鳳致送土鍋時有拜票尋求支持之表示，即逕認上訴人等
與邱玉鳳有共同賄選之犯行，有違論理法則云云，顯非依據卷內資料執為指摘，亦非
適法之第三審上訴理由。(四)、公職人員選舉罷免法第九十條之一第一項之賄選罪係以
對於有投票權之人，行求期約或交付賄賂或其他不正利益，而約其不行使投票權或為
一定之行使為構成要件。亦即須視行為人主觀上是否具有行賄之犯意，而約使有投票
權人為投票權一定之行使或不行使；客觀上行為人所行求期約或交付之賄賂或不正利
益是否可認係約使投票權人為投票權之一定行使或不行使之對價；以及所行求、期約
、交付之對象是否為有投票權人而定。上開對價關係，在於行賄者之一方，係認知其
所行求、期約或交付之意思表示，乃為約使有投票權人為投票權一定之行使或不行使
；在受賄者之一方，亦應認知行賄者對其所行求、期約或交付之意思表示，乃為約使
其為投票權一定之行使或不行使。而對有投票權人交付之財物或不正利益，並不以金
錢之多寡為絕對標準。依原判決認定之事實，上訴人等交付土鍋或電視機予有投票權
之朱李鳳蘭等人，係在約使該等有投票權人於九十一年度台北縣中和市漳和區市民代
表及同市仁和、福真、新南等里里長選舉時，依序分別投票予甲○○、林行吉、邱玉
鳳、王啟東，而該等收受土鍋或電視機之朱李鳳蘭等人，亦已認知上訴人等對其等交
付之土鍋或電視機，乃為約使其等於上開市民代表及里長選舉時依序分別投票予甲○
○、林行吉、邱玉鳳、王啟東，因認上訴人等已成立公職人員選舉罷免法第九十條之
一第一項之賄選罪，核無不合。上訴意旨(三)，徒憑己見，就屬原審採證認事職權之適
法行使，任意指摘，顯與法律規定得為第三審上訴理由之違法情形，不相適合。其上
訴違背法律上之程式，應予駁回。
據上論結，應依刑事訴訟法第三百九十五條前段，判決如主文。
中　　　華　　　民　　　國　　九十三　　年　　　八　　　月　　 十九 　　日
                              最高法院刑事第八庭
                                  審判長法官  陳　炳　煌
                                        法官  陳　世　雄
                                        法官  韓　金　秀
                                        法官  吳　信　銘
                                        法官  徐　文　亮
      右正本證明與原本無異
                                              書  記  官
中　　　華　　　民　　　國　　九十三　　年　　　八　　　月　　二十七　　日
                                                                        Ｌ
